臺灣臺東地方法院刑事判決　　　　　　　 94年度訴字第223號
公　訴　人　臺灣臺東地方法院檢察署檢察官
被　　　告　己○○
選任辯護人　邱聰安律師
被　　　告　甲○○
選任辯護人　吳漢成律師
被　　　告　丙○○
選任辯護人　陳信伍律師
上列被告因違反貪污治罪條例案件，經檢察官提起公訴（九十四
年度偵字第一四三九號），本院判決如下：
    主  文
己○○共同連續依據法令從事公務之人員，侵占公有財物，處有
期徒刑拾貳年，褫奪公權捌年。所得財物新臺幣拾伍萬元應予追
繳，如全部或一部無法追繳時，應以其財產抵償之；共同侵占所
得財物公有石塊肆萬參仟貳佰拾捌點零捌立方公尺應予連帶追繳
並發還行政院退除役官兵輔導委員會，如全部或一部無法追繳發
還時，應追徵其價額。
甲○○、丙○○與依據法令從事公務之人員，共同連續侵占公有
財物，甲○○處有期徒刑陸年陸月，丙○○處有期徒刑柒年，均
褫奪公權伍年。共同侵占所得財物公有石塊肆萬參仟貳佰拾捌點
零捌立方公尺應予連帶追繳並發還行政院退除役官兵輔導委員會
，如全部或一部無法追繳發還時，應追徵其價額。
    事  實
一、己○○自民國八十七年七月十六日起至九十五年七月十五日
    止，擔任行政院退除役官兵輔導委員會所屬臺東農場知本分
    場（下稱知本分場）主任，負責綜理該臺東農場各分場區土
    地管理及利用全般業務、知本分場區委託經營及土地利用等
    業務，為依據法令從事於公務之人員，明知由知本分場管理
    之臺東縣臺東市○○段七三六二、七三六四、七三六五、七
    三八六、七三八七、三八三二之二、三九二八地號及臺東市
    ○○○段三一四地號等國有土地內之土石均屬其業務上持有
    之公有財物，竟仍於九十四年二月間基於就違背職務之行為
    收取賄賂之概括犯意，與以採取石塊出售為業之甲○○達成
    侵占上開土地土石並加以出售牟利之概括犯意，約定由己○○負責製作非屬農場正常處理場內土石流程之切結書並由甲○○簽名，以掩護甲○○於上開各土地內挖取石塊，所挖出
    之石塊並需先暫置於己○○所指定亦屬知本農場管理土地範
    圍之堤防邊未墾地，待嗣後較無風聲時再行出售，甲○○則
    基於交付賄賂之概括犯意，同意按其採取石塊之土地面積大
    小，支付相當之對價與己○○收受，嗣經甲○○告知瑞晟砂
    石行負責人丙○○已與知本分場人員謀定侵占公有石塊出售
    ，僅須待風聲平息時始得處理石塊，並與丙○○議定由丙○○僱車前往甲○○挖取石塊之地點，甲○○於將石塊放置在
    該等砂石車上時即已完成交付，嗣應由丙○○僱用之車輛將
    石塊載運至己○○指定之堤防邊未墾地，丙○○則同意以每
    立方公尺七十元之價格收購上開公有石塊後再自行處理，己○○即與甲○○、丙○○基於侵占公有財物之概括犯意聯絡
    ，自九十四年二月間起至同年六月間止，由己○○製作以合
    法整地為名義之切結書並由甲○○簽名以作為掩護，甲○○
    則僱用不知情之怪手司機駕駛怪手，前往如附表一所示之各
    土地挖取公有石塊後，再由丙○○僱用不知情之翁木溪、楊
    兆輝、鄭蘇銘駕駛砂石車前往甲○○挖取石塊之地點，將石
    塊載往己○○指定之堤防邊未墾地堆放或運至瑞晟砂石行內
    ，以此方式共同連續在上開各土地內將體積合計四萬三千二
    百十八立方公尺之公有石塊易持有為所有而侵占得手（甲○○各次採取石塊之日期、地點、體積及己○○出具之切結書
    使用情形均詳如附表一所示），甲○○並因而獲得丙○○委
    由其不知情之妻子翁許貴蘭按月支付之九十四年三月份至五
    月份之購石金額合計二百三十萬六千六百二十元（各月交易
    價格、付款情形均詳如附表二所示，至九十四年六月份之購
    石價款七十一萬八千六百二十元則尚未結算支付），己○○
    亦因而收受甲○○交付之賄賂合計十五萬元（甲○○交付各
    筆賄款之日期、地點、金額均詳如附表三所示）。
二、案經臺東縣警察局及法務部調查局臺東縣調查站移送臺灣臺
    東地方法院檢察署檢察官偵查起訴。
    理  由
一、程序方面：
    本案卷內證人甲○○、丙○○、翁許貴蘭、翁木溪、楊兆輝
    、鄭蘇銘於調查站及偵訊中之證言，及九十四年二月十八日
    、三月二十五日、五月十六日及六月二十一日切結書共五張
    及九十四年二月十八日切結書草稿一紙、空白之切結書六張
    、臺東縣警察局刑警隊查證報告書所附現場圖一份、相片二
    十八幀及「堆料」（即出車紀錄單）一張、扣案之九十四年
    五月份出料紀錄一本、出車紀錄一冊、九十四年估價單一本
    、九十四年六月份出料單一疊、法務部調查局臺東縣調查站
    九十四年七月六日會勘紀錄表及臺東縣臺東地政事務所土地
    複丈成果圖各五份、臺東縣臺東市○○○段第三一四號、知
    本段第三八三二、三八三二之二、三九一五、三九一六、三
    九一九、三九二二、三九二八、六七八○之二、六七八七、
    七三六二、七三六四、七三六五、七三八六、七三八七、七
    四一七、七四一八、七四二○、七四三六、七四三七、七四
    三八等地號土地登記簿謄本各一份、臺東區中小企業銀行（
    下稱臺東中小企銀）第000000000000之三號綜
    合存款帳戶存摺之影本一份等事證，均經當事人同意作為證
    據（見本院卷第一一六、一一七頁準備程序筆錄、第四五九
    頁審理筆錄），本院審核該等言詞或書面陳述作成時之情況
    ，亦均無何不當之處，依刑事訴訟法第一百五十九條之五第
    一項，均具有證據能力。
二、認定犯罪事實所憑之證據及理由：
  (一)被告己○○於調查站訊問、偵訊、本院準備程序及審理中均
    供稱：伊確於九十四年二月十八日、三月二十五日及六月二
    十一日在伊辦公室內製作非屬農場正常處理場內土石流程所
    需之切結書各一紙，交與甲○○簽名後使用。
  (二)被告甲○○於調查站訊問、偵訊、本院準備程序及審理中均
    自白前揭全部事實，陳稱：是伊於九十四年二月間主動向己○○表示伊想要知本分場所管理未墾地內之石塊，己○○應
    該知道伊的意思是要把石塊拿出去賣，己○○表示可以讓伊
    處理那些石塊但也要給他一點費用，伊與己○○談好後，為
    了避免警方追查，就請己○○製作切結書來掩護，之後伊還
    沒有開始挖就去找丙○○，告訴丙○○伊已經和上面的人談
    好了，可以用每立方公尺七十元的價格賣給他，但石塊要等
    過一陣子風聲過後才能處理，因為這樣子如果他被抓就不關
    伊的事；之後丙○○同意要買石塊，伊就於九十四年三至五
    月份使用己○○製作的九十四年二月十八日切結書為掩護，
    開挖臺東縣知本段七三六五、七三八七地號土地，共挖取面
    積六六零三點八平方公尺，深度約一點九三、一點九四公尺
    ，並於九十四年二月十八日過後幾天從自己身邊拿五萬元現
    金到己○○在知本分場的辦公室內交付給他；接著於九十四
    年四至五月份使用九十四年三月二十五日切結書為掩護，開
    挖知本段七三六二、七三六四、七三六五、七三八六、七三
    八七地號土地，共挖取面積一萬七千九百六十六點三五平方
    公尺，深度約七十公分，因為這一塊地不好弄，有很多水泥
    塊及磚塊，所以伊沒有付己○○這一張切結書的錢；又於九
    十四年五至六月份徵得己○○同意，將原九十四年二月十四
    日之切結書塗改日期為九十四年五月十七日，用作掩護，開
    挖射馬干段三一四地號土地（起訴書附表誤為知本段），挖
    取面積七七四○點○八平方公尺，深度一公尺，並於九十四
    年五月十七日由其妻楊淑珠在臺東中小企銀開立之第000
    000000000之三號綜合存款帳戶內提領二筆二萬元
    ，拿到己○○上開辦公室內合計交付四萬元賄款給己○○；
    再於九十四年六月間使用九十四年六月二十一日切結書作為
    掩護，開挖知本段三八三二之二、三九二八地號土地，挖取
    面積一○○九六平方公尺，深度一公尺，並於九十四年六月
    二十一日自上開帳戶內提領六萬元攜至己○○上開辦公室內
    交付與己○○；伊從九十四年二月份至遭警查獲時，應有載
    運石塊之砂石車約一千車次進出知本分場（見九十四年偵字
    第一四三九號偵卷【下稱偵卷】卷二第四至十頁本院羈押庭
    訊問筆錄、偵卷卷二第一一五至一一七、一三○至一三二頁
    訊問筆錄、偵卷卷三第五十五、六十二至六十九、一○九至
    一一○頁訊問筆錄、偵卷卷四第九十四、九十五頁調查筆錄
    、第一一二至一一五頁訊問筆錄、本院卷第二五七頁準備程
    序筆錄），於偵訊中並經檢察官告以得拒絕證言之權利、具
    結義務及偽證處罰後以證人身分具結證稱：伊有先和己○○
    說好伊挖出來的石塊由伊處理，並由己○○提供切結書掩護
    伊盜採砂石的行為以免被警察抓到，伊也有告訴丙○○伊已
    經和己○○講好了，並交待丙○○這些石塊要晚一點再處理
    ，另伊有因為己○○允許伊盜採這些石塊而先後三次在己○○位於知本分場的辦公室內給己○○錢，第一次是於己○○
    製作九十四年二月份那張切結書後幾天內用伊身邊原有的五
    萬元交給他，第二次是於九十四年五月十七日用提款卡提出
    四萬元給他，第三次是於九十四年六月二十一日己○○寫第
    三張切結書的當天，用提款卡提六萬元給他（見偵卷卷五第
    六十頁訊問筆錄），於本院審理中亦經本院分離調查程序並
    告知得拒絕證言之權利、具結義務及偽證處罰後，以證人身
    分具結證稱：伊於檢察官偵訊中以證人身分所言伊有跟己○○講好挖出來的石頭由伊處理、己○○並同意出具切結書作
    為掩護、伊有因為己○○允許伊盜採土石而給己○○錢等語
    都是事實；伊和丙○○就本案石塊的交易方式一開始就約定
    只要伊把石塊放到丙○○指派前來載運的砂石車上就算交付
    完畢，伊有告訴丙○○要晚一點才能去處理那些石頭，己○○有指定伊把石塊放在指定地點，沒有說可以賣也沒有說不
    准賣；本案調查站、地政人員作成之調查筆錄及土地複丈成
    果圖都是由伊和警調人員、地政人員一起到現場，確認開挖
    面積、深度後作成，並經伊確認無訛（見本院卷第三○五、
    三○六、三一五、三一八頁審理筆錄），而其證述第二、三
    次提領賄款交付與己○○之日期、金額，及於如附表所示各
    地點挖取石塊之面積、深度，均核與甲○○之妻楊淑珠於臺
    東中小企銀開立之帳號000000000000之三號綜
    合存款帳戶存摺提領紀錄影本一份（見偵卷卷二第一一八頁
    ）、法務部調查局臺東縣調查站九十四年七月六日會勘紀錄
    表及臺東縣臺東地政事務所土地複丈成果圖各五份（見偵卷
    卷四第三、五、九十五、九十八、一○四頁、本院卷第二十
    七、二十八頁）等事證相符，自足信憑。
  (三)被告丙○○於調查站訊問、偵訊及本院審理中均自白前揭全
    部事實，陳稱：伊是瑞晟砂石行負責人，甲○○於九十四年
    二、三月間主動找伊到知本分場內的一塊農地上看，說地上
    的石頭要賣給伊，原開價每立方公尺八十元，後來達成協議
    每立方公尺七十元，運輸成本部分由伊自行負責，伊有問甲○○這些石頭是否合法，他就拿知本分場的切結書給伊看，
    說有人來問時就拿切結書給他們看，並告訴伊這些石頭須先
    運到堤防邊未墾地上堆放，暫時不能運出去，要等過一陣子
    比較沒有風聲的時候才能運出去，所以伊當時就知道這些石
    頭是從知本分場管理的國有土地偷出來的，伊與甲○○談妥
    後就安排翁木溪直接與甲○○聯絡，之後約隔二、三天後就
    開始載運石頭，其間甲○○並曾向伊表示要先給「上面的人
    」錢，才能繼續動工，伊也有先預支買石塊的錢給甲○○，
    據伊所知，「上面的人」應該就是指知本分場主任己○○，
    因為切結書是己○○出具的，另外之後己○○也曾在伊到知
    本分場辦理承租農場土地事宜時主動問伊是如何幫甲○○載
    運石塊；伊向甲○○買的石塊是依照實際載運量按月結算，
    並扣除先預支給甲○○的借款，詳細數目是由伊妻子翁許貴
    蘭直接與甲○○結算，要翁許貴蘭才清楚（見偵卷卷二第五
    十六頁至六十頁調查筆錄、偵卷卷三第三十三頁訊問筆錄、
    偵卷卷三第七十九至八十一頁調查筆錄、偵卷卷四第十八至
    二十頁訊問筆錄、偵卷卷五第二十五、二十六、四十八至五
    十頁訊問筆錄），於偵訊中並經檢察官告以得拒絕證言之權
    利、具結義務及偽證處罰後以證人身分具結證稱：甲○○有
    告訴伊他從知本分場盜採出來的石塊可以賣伊，他已經和上
    面的人講好，並且要伊依上面的人的交待，先暫時把石塊放
    在上面的人指定的地點，等風頭過後一段時間才能處理（見
    偵卷卷五第六十八頁訊問筆錄），於本院審理中亦經本院告
    知得拒絕證言之權利、具結義務及偽證處罰後，分離調查程
    序以證人身分具結證稱：己○○在伊和甲○○合作買賣本案
    石塊後不久，伊前往知本分場辦理其他土地承租事宜時，遇
    到己○○，己○○有主動問伊是如何幫甲○○載運石塊的，
    伊回答是按米數算的（見本院卷第四五九、四五○頁審理筆
    錄），顯見被告己○○確知悉被告甲○○與丙○○洽定買賣
    本案石塊事宜，而與該二人間具有犯意聯絡無疑。
  (四)證人即丙○○之妻翁許貴蘭於調查站訊問中陳稱：伊於伊先
    生丙○○經營之瑞晟砂石場內擔任會計及出納，甲○○自九
    十四年三月間起有賣石塊給伊先生，每立方公尺七十元，於
    九十四年三月份共支付甲○○約七十萬元，九十四年四月份
    購買土石總額為一萬六千零九十六立方公尺，伊分別開立票
    號0000000、到期日九十四年五月四日、金額三十八
    萬元；票號三四五一五四、到期日九十四年七月十五日、金
    額五十萬元及票號三四五一五五、到期日九十四年七月三十
    日、金額二十四萬六千七百元之三張農民銀行支票給甲○○
    ，九十四年五月份購買土石總額為六千八百五十六立方公尺
    ，伊分別開立票號Ｚ0000000、到期日九十四年六月
    八日、金額十五萬元；票號Ｚ0000000、到期日九十
    四年七月三十日、金額十五萬元；票號Ｚ0000000，
    到期日九十四年八月三十日、金額十七萬九千九百二十元之
    三張農民銀行支票給甲○○，九十四年六月份購買的土石因
    為甲○○尚未拿出貨單與伊結算，故伊不清楚（見偵卷卷二
    第八十五至八十六頁調查筆錄），於偵訊中亦具結證稱：伊
    在九十四年四月初有支付甲○○三月份的土石錢，共約七十
    萬元，九十四年四月份的土石伊共開三張支票給甲○○，合
    計一百十二萬六千七百元，九十四年五月份伊開二張十五萬
    元的支票及一張十七萬九千九百二十元的支票，九十四年六
    月份伊依據扣案的出料單計算出當月向甲○○購買的土石體
    積為一萬零二百六十六立方公尺，這個月份伊還沒付錢給甲○○（見偵卷卷五第十一至十三頁訊問筆錄），核與翁許貴
    蘭於中國農民銀行開立帳號00000000000號之帳
    戶於九十四年間交易明細（見本院卷第二百零一頁、偵卷卷
    二第一百二十八頁）、支票存根（見偵卷卷二第八十七頁）
    相符，復有扣案之瑞晟砂石行九十四年六月份出料單一疊可
    佐，並經被告甲○○於本院審理中以證人身分具結證稱：翁
    許貴蘭證述之各月份已付、應付之土石金額及相關支票存根
    、帳戶交易明細均正確無訛（見本院卷第三一八頁審理筆錄
    ），堪信為真。
　(五)證人即丙○○之堂弟亦即瑞晟砂石行砂石車司機翁木溪於調
  　查站訊問中陳稱：於九十四年三月間甲○○透過丙○○的交
    待，請伊駕駛砂石車至知本農場內甲○○指定之地點載運石
    頭，大部分載運至甲○○指定之堤防邊堆放，也有部分載運
    至瑞晟砂石行之砂石場內堆放，甲○○一開始沒有提供那些
    石塊的來源證明，後來是在九十四年五月間曾經警盤查，伊
    就要求甲○○提供石頭的來源證明，甲○○才出示伊與知本
    分場簽立之切結書影本（見偵卷卷二第八十八至九十頁調查
    筆錄），於偵訊中亦具結證稱：伊及其餘砂石車司機楊兆輝
    、鄭蘇銘有駕駛砂石車從甲○○雇的怪手挖石頭的地方把石
    頭載到堤防邊或瑞晟砂石行內，是丙○○先跟甲○○說好後
    ，由伊和甲○○直接聯絡；之後九十四年五月份伊載石頭過
    程中被警方盤查，後來伊告訴甲○○警方要看證件，甲○○
    過幾天就拿一張切結書影本給伊，叫伊以後拿給警察看（見
    偵卷卷三第三十八至四十頁訊問筆錄）。證人即以駕駛砂石
    車為業之楊兆輝於調查站訊問中陳稱：伊自九十四年五月二
    十一日起透過丙○○的司機翁木溪而受僱於甲○○，有從甲○○整地的地方把石塊載到堤防邊或丙○○的瑞晟砂石行內
    ，甲○○說知本分場的人有去看過；伊是向丙○○領酬勞（
    見偵卷卷二第四十至四十二頁調查筆錄），於偵訊中具結證
    稱：是甲○○僱用伊的，但伊是向丙○○領酬勞，伊有把甲○○整地的石塊載運到堤防邊或瑞晟砂石行內，從九十四年
    五月二十一日以後大概載了十多台車的石塊，甲○○有給伊
    一張知本分場的切結書，上面有甲○○的簽名及蓋章，甲○○說如果有警察問起，就拿這一張切結書給警察看（見偵卷
    卷二第四十九至五十三頁訊問筆錄），證人即以駕駛砂石車
    為業之鄭蘇銘於調查站訊問中陳稱：伊自九十四年五月間起
    受僱於瑞晟砂石行負責人丙○○，經丙○○指示到甲○○整
    地之土地上幫甲○○載運石塊至堤防邊或瑞晟砂石行內，事
    後向丙○○領取酬勞，伊不知道知本分場的人是否知道伊把
    石塊載到瑞晟砂石行（見偵卷卷二第四十五至四十七頁調查
    筆錄），於偵訊中亦具結證稱：伊是依照班長翁木溪指示的
    地點、路線載運石塊，甲○○曾拿一張單子給伊，告訴伊如
    果有人問起，就拿這一張給他們看（見偵卷卷二第五十一至
    五十三頁訊問筆錄）。
　(六)綜上，被告甲○○、丙○○二人以證人身分所為之證述，互
  　核均無歧異，並與證人翁許貴蘭、翁木溪、楊兆輝、鄭蘇銘
    等人之證詞相符，且甲○○自知本分場挖取後出售與丙○○
    之公有石塊財物，依據甲○○帶同警調、地政人員至現場指
    認測量結果，合計約挖取石塊四萬三千二百十八立方公尺，
    業如前揭理由二、(二)所述，以其二人約定之每立方公尺七十
    元計算，顯與前揭理由二、(四)所示丙○○支付與甲○○之收
    購石塊款項三百零二萬五千二百四十元之金額大致相符，況
    被告己○○自承伊約於九十三年間認識甲○○，覺得他整地
    整得不錯，信得過他，也認識丙○○，知道他是做砂石的（
    見偵卷卷一第一○七、一○九頁調查筆錄），顯見其與被告
    甲○○、丙○○二人間並無特殊仇怨，該二人自無理由虛捏
    上開情節誣陷被告己○○，此外，復有九十四年二月十八日
    、三月二十五日、五月十六日及六月二十一日等切結書合計
    五張及九十四年二月十八日切結書草稿一紙、空白之切結書
    六紙、臺東縣警察局刑警隊查證報告書所附現場圖一份、相
    片二十八幀及「堆料」（即出車紀錄單）一張附卷，及扣案
    之瑞晟砂石行九十四年五月份出料紀錄、九十四年估價單及
    出車紀錄各一本可佐，足見被告甲○○、丙○○二人前揭自
    白均與事實相符。
  (七)對被告三人辯解之判斷：
    訊之被告己○○矢口否認有何竊取公有財物、收取賄賂犯行
    ，辯稱：甲○○只跟伊說要在知本分場內整地、篩取石塊，
    伊就是怕會出問題所以才製作切結書，目的是要確保甲○○
    他們不會把石塊搬出農場，並指定石塊要放在農場內的未墾
    地，伊不知道甲○○會把石塊賣給丙○○，伊也沒有向甲○○收取賄賂，且甲○○挖取石塊之土地應不包括知本段三九
    二八、三八三二之二地號及射馬干段三一四地號等土地，該
    三塊土地均僅有堆放土石之情形，又甲○○曾受向知本分場
    承租土地之乙○○委託整地，亦與己○○無關；被告甲○○
    於本院準備程序及審理中改辯稱：伊確實有竊取石塊，但伊
    並未與己○○、丙○○事先謀議，沒有共犯的情形，且伊雖
    確有三度交付合計十五萬元之現金與己○○，但目的是要感
    謝他讓伊整地，故伊所犯應僅為普通竊盜罪，而無違反貪污
    治罪條例之情形；被告丙○○於本院準備程序及審理中亦辯
    稱：伊並沒有參與甲○○竊取石塊之犯行，與己○○、甲○○均無犯意聯絡，伊只是知悉本案石塊為贓物仍向甲○○購
    買，故應僅構成刑法故買贓物罪，而無違反貪污治罪條例之
    情形云云。惟查：
  1.被告甲○○於九十四年二月份主動向被告己○○表示要採取
    本案石塊自行出售處理，經己○○同意並製作切結書掩人耳
    目，甲○○即向丙○○接洽石塊買賣事宜，並向丙○○表示
    已和己○○講好，只是需等晚一點比較沒風聲時再處理石塊
    ，經丙○○與甲○○議價，同意以自行搬運之方式向甲○○
    收購石塊後，甲○○始開始於如附表所示之各土地負責盜採
    石塊，丙○○則負責僱用砂石車前來各盜採地點將石塊搬運
    放置於己○○指定之堆放地點，己○○亦曾主動詢問丙○○
    如何搬運甲○○整地之石塊，甲○○並因己○○出具切結書
    同意盜採石塊而三度給付己○○合計十五萬元之賄款之事實
    ，業據被告甲○○、丙○○二人於偵訊及本院審理中以證人
    身分具結證述明確（見前揭理由二、(二)及(三)所示），足見被
    告三人確基於侵占石塊公有財物之犯意聯絡而由各人分擔負
    責製作切結書、挖取石塊、僱車搬運石塊等犯罪支配行為無
    疑，且被告己○○自承伊製作之本案切結書多紙，並非屬知
    本分場一般委託經營整地之正常流程，而係伊自行製作，亦
    未向上級報備（見本院卷第一一四頁準備程序筆錄），衡情
    若其確為避免甲○○為知本分場整地時發生問題，應依農場
    委託經營整地之正常流程簽立正式契約、向上級報備，自無
    理由擅以自行製作之非正規切結書搪塞，況觀之前揭甲○○
    之妻楊淑珠之臺東中小企銀帳戶交易明細，甲○○確於九十
    四年五月十七日及九十四年六月二十一日切結書上所記載日
    期之當日即有提領二筆二萬元、單筆六萬元之提款紀錄，核
    與甲○○前揭證述交付賄款與己○○之日期相符，益見被告
    己○○確為收受賄賂而製作前揭切結書以掩護甲○○、丙○○竊取石塊之行為無疑。
  2.至被告甲○○是否有在如附表編號三所示之射馬干段三一四
    地號土地上挖取石塊乙節，雖被告甲○○於本院審理中經辯
    護人出示射馬干段三一四地號之航照圖時曾以證人身分證稱
    ：這一塊是堤防邊的土地，伊沒有挖，只有堆放土石（見本
    院卷第三一○頁審理筆錄），惟嗣已明確證稱：伊當時這樣
    說的意思是指如果這一塊是堤防邊的土地的話伊就沒有挖，
    但伊也沒辦法單從航照圖上分辨出哪一塊地是伊所說的堤防
    邊的地（見本院卷第四五二頁審理筆錄），且甲○○在如附
    表一所示各土地挖取石塊之面積、深度，業經甲○○於偵查
    中帶同警調、地政人員至現場指認實際挖取之面積、深度後
    製作土地複丈成果圖、會勘紀錄後經甲○○確認無訛，已據
    甲○○於本院準備程序及審理中陳述明確（見前揭理由二、
    (二)所示），並有前揭複丈成果圖、會勘紀錄及臺東縣臺東地
    政事務所九十五年十一月二十九日東地測量字第○九五○○○八七六五號函文附卷可佐，是甲○○確於射馬干段三一四
    地號土地上挖取石塊之事實，自堪信憑。
  3.另證人即知本分場職員丁○於本院審理中雖證稱：伊從九十
    三年七月初到知本分場擔任臨時雇員，要負責巡視農場土地
    ，在伊巡視的過程中，截至九十五年六月為止，在射馬干段
    三一四地號及知本段三九二八、三八三二之二地號這三塊土
    地上都只有堆放石塊，沒有開挖的痕跡（見本院卷第三二九
    、三三六頁審理筆錄），惟查其亦證稱：伊曾參與製作本案
    九十四年之切結書，伊知道甲○○未向知本分場承租土地，
    但伊不知道那些切結書是要作什麼用的，當時是己○○叫伊
    做的，伊沒想那麼多；伊在九十四年三月至六月三十日間，
    只看過二、三次砂石車停在定點，伊不知道這些車輛有無出
    入知本分場的土地（見本院卷第三三二至三三五頁審理筆錄
    ），則丁○既有參與己○○製作本案切結書之行為，其證言
    是否可信，已有可疑，況就砂石車出入知本分場之次數部分
    ，證人楊兆輝前揭已明確證述光是九十四年五月份進出之砂
    石車即有十多車次（見前揭理由二、(五)），扣案之出車紀錄
    亦顯示砂石車進出知本分場管理土地之車次確甚頻繁，顯見
    丁○此部分證述亦與事實不相符合，是其前揭證述未於射馬
    干段第三一四地號及知本段第三九二八、三八三二之二地號
    土地上發現開挖痕跡乙節，自難遽採。
  4.又本案被告三人確於事先共謀挖取公有石塊出售牟利，後並
    分擔實施行為之事實，業如前理由二、(七)、1.所述，且查本
    案如附表所示合計體積四萬三千二百十八立方公尺之公有石
    塊，均為被告己○○業務上持有之公有財物，有前揭行政院
    國軍退除役官兵輔導委員會臺東農場九十六年一月五日東農
    產字第○九五○○○二六三九號函文及檢附之臺東農場業務
    職掌表一份附卷可稽，被告三人共同將該等石塊持有為所有
    ，自應屬侵占公有財物無疑，是被告甲○○與丙○○於本院
    審理中改辯稱其二人並未與己○○共同謀議挖取本案石塊，
    應僅分別構成刑法普通竊盜罪、故買贓物罪云云，自均屬無
    據。
  5.綜上，足見被告三人前揭所辯，均屬事後卸責之詞，不足採
    信，本件事證明確，被告三人犯行均堪認定，應依法論科。
  6.至辯護人雖另請求至現場履勘鑑價，以確認射馬干段第三一
    四地號及知本段第三九二八、三八三二之二地號等三筆土地
    上是否確有開挖痕跡、於扣案之出車紀錄中記載之「開發隊
    」、「開南」、「開Ａ」之所在位置及確認堆置於現場石塊
    是否為無價值之物，惟查本件被告甲○○確於包含射馬干段
    第三一四地號及知本段第三九二八、三八三二之二地號等如
    附表所示之土地上挖取石塊之事實，業如前述，且案發時間
    距今已逾一年，現場地形地貌容已改變，自無必要再至現場
    履勘；至扣案之出車紀錄部分，參酌前揭證人翁木溪、楊兆
    輝、鄭蘇銘於偵訊中之證述，已足證明被告丙○○僱用砂石
    車前往甲○○於知本農場內整地之土地上載運石塊之事實，
    至其上記載之「開發隊」、「開南」、「開Ａ」等代號，均
    係各證人自行記載，所指稱之位置依各證人之不同理解亦有
    出入，業經被告丙○○以證人身分證述明確（見本院卷第四
    五○、四五一頁審理筆錄），且此部分與本案並無直接關聯
    性，亦無調查之必要；另就本案公有石塊之價值部分，既如
    前述經熟悉砂石業務之被告甲○○向經營砂石行之被告丙○○開價每立方公尺八十元，嗣並經被告丙○○同意以每立方
    公尺七十元之價格購買，顯屬有價值之財物無訛，自亦無需
    至現場鑑價。是核本件並無至現場履勘或鑑價之必要，附此
    敘明。
三、論罪科刑之理由
　(一)按被告三人行為後，刑法及其施行法業於九十五年七月一日
  　修正施行，關於新舊法律變更之比較適用，原則上應就罪刑
    有關之共犯、未遂犯、想像競合犯、牽連犯、連續犯、結合
    犯，以及累犯加重、自首減輕暨其他法定加減原因（如身分
    加減）等一切情形，綜其全部罪刑之結果而為比較（最高法
    院九十五年第八次刑事庭會議關於中華民國刑法九十四年修
    正施行後之法律比較適用決議第一點第(四)小點參照），查此
    次修法與本案罪刑相關者：
  1.被告行為後，貪污治罪條例第二條關於行為人身份（即犯罪
    主體）之規定，已於九十五年五月三十日修正公佈，同年七
    月一日生效，修正後貪污治罪條例第二條關於公務員之定義
    ，應適用同日生效施行之刑法第十條第一項之立法解釋，被
    告於案發期間擔任知本分場主任（任期自八十七年七月十六
    日起至九十五年七月十六日止），負責綜理臺東農場各分場
    區土地管理及利用全般業務、知本分場區土地委託經營及土
    地利用等業務，有行政院國軍退除役官兵輔導委員會臺東農
    場九十六年一月五日東農產字第○九五○○○二六三九號函
    文及檢附之臺東農場業務職掌表一份附卷可稽（見本院卷第
    三八二至三八六頁），係刑法所規定之公務人員，無論依新
    舊貪污治罪條例第二條之規定，均屬該條所規範之犯罪主體
    ，故修正後之規定並未有利於被告，依刑法第二條第一項前
    段規定，自應適用行為時之修正前貪污治罪條例第二條規定
    ，以界定其公務員身份。
  2.就共同正犯部分，修正後刑法第二十八條雖修正為二人以上
    共同「實行」犯罪之行為者，皆為正犯，然本案被告三人無
    論依修正前後之刑法第二十八條，均屬共同正犯，故就此部
    分新法並未更有利於被告。
  3.連續犯部分：修正後刑法已刪除第五十六條關於連續犯之規
    定，亦即本案被告三人多次竊取石塊公有財物之犯行，如依
    修正後規定，應分論併罰再定其執行刑，此較諸修正前僅論
    以一罪並加重其刑，並未更有利於被告三人。
  4.牽連犯部分：修正後刑法第五十五條已修正為：「一行為而
    觸犯數罪名者，從一重處斷。但不得科以較輕罪名所定最輕
    本刑以下之刑」，即原牽連犯部分之規定業已刪除，本案被
    告己○○所犯侵占公有財物罪及違背職務收賄罪間，及被告
    甲○○所犯侵占公有財物罪及違背職務行賄罪間，均有方法
    目的之牽連關係，如依修正前刑法第五十五條後段，應從一
    重之常業重利罪處斷，然若依修正後規定，因已無牽連犯規
    定，而前揭二犯行之時間、地點及犯罪構成要件均不相同，
    自應就此二罪分論併罰，再定其應執行刑，兩者相較之下，
    以修正前之規定較有利於被告己○○、甲○○二人。
  5.綜上，比較新舊法結果，以修正前之貪污治罪條例及刑法相
    關規定較有利於被告三人，應依刑法第二條第一項前段，適
    用被告三人行為時之修正前相關規定，合予敘明。
　(二)核被告己○○所為，係犯修正前貪污治罪條例第四條第一項
    第一款之侵占公有財物罪及第四條第一項第五款之對於違背
    職務行為收受賄賂罪；被告甲○○所為，係犯修正前貪污治
    罪條例第四條第一項第一款之侵占公有財物罪及第十一條第
    一項之對於違背職務行為交付賄賂罪；被告丙○○係犯修正
    前貪污治罪條例第四條第一項第一款之侵占公有財物罪。至
    公訴意旨原固認被告三人係共犯貪污治罪條例第四條第一項
    第一款之竊取公有財物罪嫌，惟查本案如附表所示之公有石
    塊，均為被告己○○業務上持有之公有財物，業如前理由二
    、(七)、4.所述，被告三人所為應屬侵占公有財物，是公訴意
    旨容有誤會，惟其基本社會事實及法益侵害目的性同一，自
    得由本院依法變更起訴法條；又被告三人前揭侵占之石塊，
    雖有部分仍置於知本分場管理之土地內而尚未運出，有法務
    部調查局臺東縣調查站九十四年七月六日會勘紀錄表及臺東
    縣臺東地政事務所土地複丈成果圖多份（見偵卷卷四第三至
    五、九十五至一○四頁）可稽，惟其等既係基於易持有為所
    有之意圖而挖取該等石塊得手，自已遂行其等侵占犯行，至
    事後將石塊堆置何處，與其等已成立之侵占犯行尚無關聯，
    均附此敘明。
  (三)被告三人間就侵占公有財物犯行，互有犯意聯絡及行為分擔
    ，均為共同正犯。至被告甲○○、丙○○二人雖均不具備修
  　正前貪污治罪條例第二條所規定之公務人員身份，非屬依法
    令從事公務之人員，惟依修正前貪污治罪條例第三條規定，
    與前條人員共犯該條例之罪者，亦依該條例處斷，其二人既
    與被告己○○共犯，自亦應依該條例處斷，而被告甲○○犯
    貪污治罪條例第十一條第一項之對於違背職務行為交付賄賂
    罪部分，依同條第三項規定，亦同論以該罪，均併此敘明。
  (四)被告三人先後四次共同侵占公有財物、被告己○○先後三次
    違背職務收受賄賂、被告甲○○先後三次交付賄賂等犯行，
    均時間緊接，各觸犯構成要件相同之罪名，顯均係出於概括
    犯意所為，屬連續犯，均應依修正前刑法第五十六條規定各
    論以一罪並加重其刑。
  (五)被告甲○○就所犯貪污治罪條例第十一條第一項之罪部分，
    於偵查及審判中均自白犯罪，應依修正前貪污治罪條例第十
    一條第四項後段規定減輕其刑。
  (六)被告己○○、甲○○所犯前開二罪間，各均有方法目的之牽
    連關係，為牽連犯，均應依修正前刑法第五十五條後段從一
    重之侵占公有財物罪處斷。
  (七)被告甲○○、丙○○二人於偵查中供述與案情有重要關係之
    待證事項與其他共犯之犯罪事證，因而使檢察官得以追訴本
    案之其他被告，且均經檢察官事先同意減免刑責（見偵卷卷
    五第六十四、六十五頁同意書二份），均應依證人保護法第
    十四條第一項規定，就其二人因供述所涉及之犯罪，減輕其
    刑。
  (八)爰審酌被告己○○身為知本分場主任，不思妥善管理農場土
    地，竟濫用職權出具切結書掩護甲○○侵占石塊公有財物，
    並就此違背職務之行為三度收取賄賂，雖其所得賄款金額非
    鉅，惟因而遭侵占之公有石塊達四萬三千二百十八立方公尺
    ，對國家法益危害非輕，且於犯後猶飾詞狡辯，未見悔悟，
    惟衡以該罪法定刑度及本案情節，檢察官原求處無期徒刑略
    嫌過重，且亦經檢察官於審理中修正求處有期徒刑並從重量
    刑（見本院卷第四六四頁審理筆錄）；被告甲○○、丙○○
    為圖私利，明知石塊公有財物不得擅取，仍為本件侵占犯行
    ，且所侵占之石塊數量甚鉅，甲○○因而可獲得價款三百餘
    萬元，丙○○以低價成本收購之公有石塊經轉手後亦可獲取
    高額暴利，甲○○並向己○○交付賄賂以掩護犯行，其二人
    犯罪情節非輕，惟念其二人犯後均尚知坦認犯行並配合偵查
    ，顯有悔意等一切情狀，分別量處如主文所示之刑，並均應
    依修正前貪污治罪條例第十七條規定諭知褫奪公權，而褫奪
    公權係屬從刑，應隨同主刑適用同一準據法，有最高法院前
    開刑事庭會議決議可參，爰併依修正前刑法第三十七條第二
    項規定，分別宣告被告己○○褫奪公權八年、被告甲○○、
    丙○○均褫奪公權五年，以資懲儆。
  (九)被告三人因本件犯罪所得財物公有石塊四萬三千二百十八立
    方公尺，及被告己○○因收取賄賂所得財物十五萬元，均應
    依修正前貪污治罪條例第十條第一項、第二項規定予以連帶
    追繳，公有石塊部分並應發還與被害人行政院退除役官兵輔
    導委員會，若全部或一部無法追繳時，公有石塊部分應追徵
    其價額發還被害人，十五萬元財物部分應以被告己○○之財
    產抵償之。
四、應適用之法條：
  (一)刑事訴訟法第二百九十九條第一項前段、第三百條。
  (二)修正前貪污治罪條例第二條前段、第三條、第四條第一項第
    一款、第五款、第十一條第一項、第三項、第四項、第十條
    第一項、第二項、第十七條。
　(三)證人保護法第十四條第一項。
  (四)現行刑法第十一條、第二條第一項前段，修正前刑法第二十
    八條、第五十五條後段、第五十六條、第三十七條第二項。
本案經檢察官戊○○到庭執行職務。
中　　華　　民　　國　　96　　年　　1 　　月　　23　　日
　　　　　　　　　刑事第四庭   審判長法　官　黃建都
                                     法　官  陳君鳳
                                     法  官  黃珮茹
以上正本證明與原本無異。
如不服本判決，應於判決送達後10日內向本院提出上訴狀（須附
繕本）。「切勿逕送上級法院」
                                     書記官  徐源坤
中　　華　　民　　國　　96　　年　　1 　　月　　23　　日
附表一：甲○○採取石塊及己○○出具切結書之情形
 ┌──┬────┬────┬────┬────────┐
 │編號│採取石塊│採取石塊│採取石塊│使用己○○製作之│
 │    │之日期  │之地點  │之體積  │切結書情形      │
 ├──┼────┼────┼────┼────────┤
 │ 一 │九十四年│臺東縣臺│一萬二千│使用己○○於九十│
 │    │二月至五│東市知本│八百零六│四年二月十八日製│
 │    │月間。  │段七三六│立方公尺│作之切結書（見偵│
 │    │        │五、七三│（面積六│卷一第五十一頁）│
 │    │        │八七地號│千六百零│為掩護。        │
 │    │        │土地內。│三點四八│                │
 │    │        │        │平方公尺│                │
 │    │        │        │，深度約│                │
 │    │        │        │一點九四│                │
 │    │        │        │公尺）。│                │
 ├──┼────┼────┼────┼────────┤
 │ 二 │九十四年│臺東縣臺│一萬二千│使用己○○於九十│
 │    │四月至五│東市知本│五百七十│四年五月二十五日│
 │    │月間。  │段七三六│六立方公│製作之切結書（見│
 │    │        │二、七三│尺（面積│偵卷一第五十二頁│
 │    │        │六四、七│一萬七千│）為掩護。      │
 │    │        │三六五、│九百六十│                │
 │    │        │七三八六│六點三五│                │
 │    │        │、七三八│平方公尺│                │
 │    │        │七地號土│，深度約│                │
 │    │        │地內。  │零點七公│                │
 │    │        │        │尺）。  │                │
 ├──┼────┼────┼────┼────────┤
 │ 三 │九十四年│臺東縣臺│七千七百│徵得己○○同意後│
 │    │五月至六│東市射馬│四十點零│，將己○○於九十│
 │    │月間。  │干段（起│八立方公│四年二月十八日製│
 │    │        │訴書誤為│尺（面積│作之切結書塗改日│
 │    │        │知本段）│七千七百│期為九十四年五月│
 │    │        │三一四地│四十點零│十六日後使用為掩│
 │    │        │號土地內│八平方公│護（見偵卷一第五│
 │    │        │。      │尺，深度│十三頁）。      │
 │    │        │        │約一公尺│                │
 │    │        │        │）。    │                │
 ├──┼────┼────┼────┼────────┤
 │ 四 │九十四年│臺東縣臺│一萬零九│使用己○○於九十│
 │    │六月間。│東市知本│十六立方│四年六月二十一日│
 │    │        │段三八三│公尺（面│製作之切結書（見│
 │    │        │二之二、│積一萬零│偵卷一第五十四頁│
 │    │        │三九二八│九十六平│）為掩護。      │
 │    │        │地號土地│方公尺，│                │
 │    │        │內。    │深度約一│                │
 │    │        │        │公尺）。│                │
 └──┴────┴────┴────┴────────┘
附表二：丙○○委由翁許貴蘭支付甲○○購石款項之情形：
 ┌──┬────┬──────┬───────────┐
 │編號│結算之月│應付款項總額│付款方式              │
 │    │份      │（新臺幣）  │                      │
 ├──┼────┼──────┼───────────┤
 │ 一 │九十四年│七十萬元。  │扣除甲○○預支之部分款│
 │    │三月份。│            │項後，分數次以翁許貴蘭│
 │    │        │            │於中國農民銀行開立帳號│
 │    │        │            │00000000000│
 │    │        │            │號帳戶之支票支付。    │
 ├──┼────┼──────┼───────────┤
 │ 二 │九十四年│一百十二萬六│由翁許貴蘭以同上帳戶開│
 │    │四月份。│千七百元。  │立下列三張支票支付：  │
 │    │        │            │(1)票號Ｚ0000000│
 │    │        │            │  號，金額三十八萬元，│
 │    │        │            │  發票日九十四年五月四│
 │    │        │            │  日。                │
 │    │        │            │(2)票號Ｚ0000000│
 │    │        │            │  號，金額五十萬元，發│
 │    │        │            │  票日九十四年七月十五│
 │    │        │            │  日。                │
 │    │        │            │(3)票號Ｚ0000000│
 │    │        │            │  號，金額十五萬元，發│
 │    │        │            │  票日九十四年七月三十│
 │    │        │            │  日。                │
 ├──┼────┼──────┼───────────┤
 │ 三 │九十四年│四十七萬九千│由翁許貴蘭以同上帳戶開│
 │    │五月份。│九百二十元。│立下列三張支票支付：  │
 │    │        │            │(1)票號Ｚ0000000│
 │    │        │            │  號，金額十五萬元，發│
 │    │        │            │  票日九十四年六月八日│
 │    │        │            │  。                  │
 │    │        │            │(2)票號Ｚ0000000│
 │    │        │            │  號，金額十五萬元，發│
 │    │        │            │  票日九十四年七月三十│
 │    │        │            │  日。                │
 │    │        │            │(3)票號Ｚ0000000│
 │    │        │            │  號，金額十七萬九千九│
 │    │        │            │  百二十元，發票日九十│
 │    │        │            │  四年八月三十日。    │
 ├──┼────┼──────┼───────────┤
 │ 四 │九十四年│七十一萬八千│未及結算即經檢警查獲，│
 │    │六月份。│六百二十元。│尚未付款。            │
 └──┴────┴──────┴───────────┘
附表三：己○○收取甲○○交付賄賂之情形：
 ┌──┬────┬────┬──────┬──────┐
 │編號│日期    │地點    │金額（新臺幣│甲○○付款方│
 │    │        │        │）          │式          │
 ├──┼────┼────┼──────┼──────┤
 │ 一 │九十四年│於己○○│五萬元。    │以原留存於身│
 │    │二月十八│位於知本│            │邊之週轉金支│
 │    │日後數日│農場之辦│            │付。        │
 │    │之某日  │公室內。│            │            │
 ├──┼────┼────┼──────┼──────┤
 │ 二 │九十四年│同上。  │四萬元。    │由其妻子楊淑│
 │    │五月十七│        │            │珠於臺東區中│
 │    │日。    │        │            │小企業銀行第│
 │    │        │        │            │一一○一○○│
 │    │        │        │            │○○一二五一│
 │    │        │        │            │之三號綜合存│
 │    │        │        │            │款帳戶內分二│
 │    │        │        │            │次提領每筆二│
 │    │        │        │            │萬元之現金支│
 │    │        │        │            │付。        │
 ├──┼────┼────┼──────┼──────┤
 │ 三 │九十四年│同上。  │六萬元。    │由同上帳戶內│
 │    │六月二十│        │            │提領單筆六萬│
 │    │一日。  │        │            │元之現金支付│
 │    │        │        │            │。          │
 └──┴────┴────┴──────┴──────┘
附錄論罪法條：
修正前貪污治罪條例第2條前段、第3條
貪污治罪條例第4條第1項第1款、第5款
有下列行為之一者，處無期徒刑或 10 年以上有期徒刑，得併科
新台幣 1 億元以下罰金：
一  竊取或侵占公用或公有器材、財物者。
二  藉勢或藉端勒索、勒徵、強占或強募財物者。
三  建築或經辦公用工程或購辦公用器材、物品，浮報價額、數
    量、收取回扣或有其他舞弊情事者。
四  以公用運輸工具裝運違禁物品或漏稅物品者。
五  對於違背職務之行為，要求、期約或收受賄賂或其他不正利
    益者。
前項第 1 款至第 4 款之未遂犯罰之。
貪污治罪條例第11條第1項第3項、第4項
對於第 2 條人員，關於違背職務之行為，行求、期約或交付賄賂
或其他不正利益者，處1年以上7年以下有期徒刑，得併科新臺幣
3百萬元以下罰金。
對於外國、大陸地區、香港或澳門之公務員，就跨區貿易、投資
或其他商業活動有關事項，為前項行為者，處5年以下有期徒刑
或科新臺幣1百萬元以下罰金。
不具第 2 條人員之身分而犯前二項之罪者，亦同。
犯前三項之罪而自首者，免除其刑；在偵查或審判中自白者，減
輕或免除其刑。
在中華民國領域外犯第 1 項、第 2 項之罪者，不問犯罪地之法
律有無處罰規定，均依本條例處罰。
貪污治罪條例第10條第1項、第2項
貪污治罪條例第17條
證人保護法第14條第1項
現行刑法第11條、第2條第1項前段
修正前刑法第28條、第55條後段、第56條、第37條第2項
